# (PART\*) Analyses multivariées avancées dans `R` {-}

# Objectifs d'apprentissage

**Résumé:** Durant cet atelier, vous apprendrez à réaliser des analyses
multivariées avancées sur des données de communauté. Cet atelier se
concentre sur les méthodes sous contraintes, telles que l'analyse
canonique de redondances (RDA), l'arbre de régression multivarié (MRT)
et l'analyse discriminante linéaire (LDA) afin d'explorer comment les
variables environnementales peuvent expliquer les patrons de composition
en espèces à travers différents sites.

# Préparez-vous pour cet atelier

```{r eval=FALSE, echo=FALSE, purl=TRUE}
##### Avis ###
###                                                                             #
### Ceci est un script généré automatiquement basé sur les morceaux de code du  #
### livre pour cet atelier.                                                     #
###                                                                             #
### Il est minimalement annoté pour permettre aux participants de fournir leurs #
### commentaires : une pratique que nous encourageons vivement.                 #
###                                                                             #
### Notez que les solutions aux défis sont également incluses dans ce script.   #
### Lorsque vous résolvez les défis par vous-méme, essayez de ne pas parcourir  #
### le code et de regarder les solutions.                                       #
###                                                                             # 
### Bon codage !                                                               #

```

Tout le matériel de l'atelier se trouve sur [github.com/QCBSRworkshops/workshop10](https://github.com/QCBSRworkshops/workshop10). Cela inclut un [script R](https://qcbsrworkshops.github.io/workshop10/book-fr/workshop10-script-fr.R) qui rassemble tous les morceaux de code présentés dans ce livre.

Pour cet atelier, nous travaillerons avec les jeux de données suivants :
  
* [DoubsEnv](https://raw.githubusercontent.com/QCBSRworkshops/workshop10/main/pres-en/data/doubsenv.csv)  
* [DoubsSpe](https://raw.githubusercontent.com/QCBSRworkshops/workshop10/main/pres-en/data/doubsspe.csv)  
* [DoubsSpa](https://raw.githubusercontent.com/QCBSRworkshops/workshop10/main/pres-en/data/doubsspa.csv)  
* [Données test pour l'analyse discriminante linéaire](https://raw.githubusercontent.com/QCBSRworkshops/workshop10/main/pres-fr/data/classifyme.csv)  
  
> Pour télécharger ces données, faites un clic droit + enregistrer sur la page qui s'ouvre.

Vous devriez également vous assurer que vous avez téléchargé, installé et chargé les paquets R suivants:
 
* [vegan](https://cran.r-project.org/package=vegan) (pour
      analyses multivariées)
* [labdsv](https://cran.r-project.org/package=labdsv) (pour l'identification d'espèces indicatrices dans l'arbre de régression multivarié)
* [MASS](https://cran.r-project.org/package=MASS) (pour l'analyse discriminante linéaire)
* [mvpart](https://cran.r-project.org/src/contrib/Archive/mvpart/mvpart_1.6-2.tar.gz)* (pour les arbres de régression multivarié)
* [ggplot2](https://cran.r-project.org/package=ggplot2) (pour visualiser quelques résultats)

```{r, echo = TRUE, eval = TRUE, message=FALSE, warning=FALSE, results='hide'}
# Installez les paquets requis
install.packages("vegan")
install.packages("labdsv")
install.packages("MASS")
install.packages("ggplot2")

# installez mvpart de l'archive
install.packages("remotes")
remotes::install_url("https://cran.r-project.org/src/contrib/Archive/mvpart/mvpart_1.6-2.tar.gz")
```

> *Le paquet `mvpart` n'est plus hébergé sur CRAN, mais est toujours disponible dans les archives. Pour installer `mvpart`, vous pouvez également télécharger la version .tar.gz depuis [ici](https://cran.r-project.org/src/contrib/Archive/mvpart/mvpart_1.6-2.tar.gz) et aller dans l'onglet "Packages" sur le panneau inférieur droit de R Studio, et cliquer sur "Installer les paquets". Choisissez d'installer à partir d'un fichier d'archives de paquets, et sélectionnez le fichier .tar.gz pour `mvpart`.

```{r, echo = TRUE, eval = TRUE, message = FALSE, warning = FALSE}
# Chargez les pacquets requis
library(labdsv)
library(vegan)
library(MASS)
library(mvpart)
library(ggplot2)
```

```{r output-lines, echo = FALSE, purl = FALSE}
# sometimes cache needs to be set to true in the knitr setup chunk for this to take effect
# in xaringan::infinite_moon_reader()
library(knitr)
hook_output <- knit_hooks$get("output")
knit_hooks$set(output = function(x, options) {
   lines <- options$output.lines
   if (is.null(lines)) {
     return(hook_output(x, options))  # pass to default hook
   }
   x <- unlist(strsplit(x, "\n"))
   more <- "..."
   if (length(lines)==1) {        # first n lines
     if (length(x) > lines) {
       # truncate the output, but add ....
       x <- c(head(x, lines), more)
     }
   } else {
     x <- c(more, x[lines], more)
   }
   # paste these lines together
   x <- paste(c(x, ""), collapse = "\n")
   hook_output(x, options)
 })
```
